【裁判字號】    98,簡上,260
【裁判日期】    991117
【裁判案由】    排除侵害
【裁判全文】
臺灣臺北地方法院民事判決             98年度簡上字第260號
上  訴  人  亞都世界大廈管理委員會
兼  上一人
法定代理人  丙○○
訴訟代理人  楊進興律師
上二人共同
訴訟代理人  郭蕙蘭律師
被  上訴人  甲○○
訴訟代理人  乙○○
            楊岱樺律師
上列當事人間請求排除侵害事件，上訴人對於中華民國98年2月
24日本院臺北簡易庭97年度北簡字第27940號第一審判決提起上
訴，本院於民國99年11月3日言詞辯論終結，判決如下：
    主      文
原判決關於駁回上訴人丙○○後開第二項之訴部分，及該部分假
執行之聲請暨訴訟費用之裁判均廢棄。
被上訴人應將坐落臺北市中山區○○○路○段二十六號十二樓樓
頂平台如附圖所示斜線部分、面積八十六點一三平方公尺之建物
拆除及騰空，並將該部分樓頂平台返還予上訴人丙○○及其他全
體共有人。
其餘上訴駁回。
第一審及第二審訴訟費用，由上訴人亞都世界大廈管理委員會負
擔二分之一，餘由被上訴人負擔。
    事實及理由
一、上訴人起訴主張：
  (一)亞都世界大廈（下稱系爭大廈）為坐落臺北市○○段○○段1
    70號地號（下稱系爭土地）、門牌號碼臺北市中山區○○○
    路○段26號之大樓，上訴人亞都世界大廈管理委員會係系爭
    大廈依公寓大廈管理條例合法成立之管理委員會（下稱系爭
    管委會），而系爭大廈屋頂平台為全體區分所有權人共有，
    並無所謂「約定專用部分」之情形。被上訴人以其於民國97
    年1月18日買受系爭大廈12樓之1房屋時，同時購買取得臺北
    市中山區○○○路○段26號12樓樓頂平台如附圖所示斜線部
    分、面積86.13㎡建物（下稱系爭增建物）之事實上處分權
    ，而未經全體共有人之同意，執意占有使用系爭增建物且不
    同意拆除，妨害屋頂平台之公用性質及公共安全，經上訴人
    系爭管委會函請其拆除，被上訴人竟不願拆除，上訴人系爭
    管委會自得依公寓大廈管理條例（下稱公寓條例）第6條、
    第7條、第8條、第9條、第36條等規定，請求被上訴人拆除
    系爭增建物，將該部分樓頂平台騰空返還上訴人系爭管委會
    管理。如認被上訴人系爭管委會不得為上開請求，則上訴人
    丙○○為系爭大廈區分所有權人之一，為前開樓頂平台之共
    有人之一，亦得依民法第767條、第821條規定，請求被上訴
    人拆除系爭增建物，將該部分樓頂平台騰空返還全體共有人
    。
  (二)全體區分所有權人就系爭大廈樓頂平台部分未有默示分管契
    約存在：
    被上訴人擁有事實上處分權之系爭增建物，占有系爭大廈樓
    頂平台，並未經全體區分所有權人之同意，而所謂默示意思
    表示，非單純沈默，仍須有一定之行為，據以推知其意思，
    何況住戶單純不為反對之表示，可想見之原因甚多，不得僅
    以住戶單純的不作為，即認住戶間有默示同意頂樓住戶，單
    獨占有使用頂樓平台之意思。被上訴人既辯稱有默示之分管
    契約存在，自應就此有利於己之事實負舉證責任，然原審法
    院免除被上訴人之舉證責任，竟逕為被上訴人有利之判決，
    實有違誤。況系爭大廈經超過90%之住戶簽名連署載明「本
    大廈12樓之1號及12樓之4號住戶，未經本大廈全體住戶同意
    擅自在頂樓加蓋違建，嚴重影響到大樓住戶之避難空間，管
    委會已經公告該違建須拆除，並請該違建建戶自動拆除恢復
    原狀」等語，被上訴人以系爭增建物占用屋頂平台之行為，
    顯然未得到全體住戶之認同，更遑論有「默示同意」之存在
    ，實不能僅以共有人占用之現狀，進而推論共有人間存有分
    管契約之存在。
  (三)系爭增建物負荷載重已達到足以危害整體大樓結構安全產生
    危險之虞：
    縱使有默示分管契約存在，系爭增建物之負荷載重已達到足
    以危害整體大樓結構安全產生危險之虞，此並經本院函請臺
    北市建築師公會鑑定，其鑑定報告亦指出系爭增建物對於整
    體大樓之結構安全有危害之虞，實際鑑定者張威與高豐順建
    築師亦到庭證述明確，且系爭大樓樓頂平台屬全體區分所有
    權人所共有，被上訴人不僅擅自占用如附圖所示斜線部分，
    亦未依共有物使用之目的而使用，在該樓頂平台上擁有系爭
    增建物之事實上處分權，對全體區分所有權人之權益造成損
    害。又被上訴人對於前開鑑定報告並不認同，遂再度聲請結
    構技師公會鑑定，上訴人並無反對意見。詎被上訴人竟不顧
    本院已函請結構技師公會推薦之結構技師鑑定，逕自委託王
    森源結構技師作成鑑定報告，並指稱對於整體大樓之結構安
    全並無危害，其私自委請之鑑定單位不僅未經雙方同意，而
    且該鑑定復未踐行調查證據之程序，上訴人否認該鑑定報告
    之形式真正與實質真正。
  (四)興建系爭增建物亦屬非依屋頂平台之性質及構造而為使用：
    縱認有默示分管契約存在，被上訴人仍須依該樓頂平台共有
    物本來之用法、性質、構造而為使用管理，且無違背該共有
    物之使用目的始為合法，惟於系爭大廈樓頂平台增建違建物
    ，以該樓頂平台之增建物作為自己室內空間而使用，顯然與
    大樓屋頂平台之性質、構造使用方法、共有物使用目的完全
    不相符，為法所不許，因此被上訴人未依系爭大廈樓頂平台
    之性質、構造、共有物之使用目的，而有系爭增建物，仍為
    法所不許，縱有分管契約存在，上訴人仍得依法請求拆除騰
    空。
  (五)爰依公寓條例第6條、第7條、第8條、第9條、第36條等規定
    ，先位聲明：被上訴人應將系爭增建物拆除並騰空；被上訴
    人應將前開騰空後之樓頂平台返還予上訴人系爭管委會管理
    ；願供擔保，請准宣告假執行；另依民法第767及第821條之
    規定，備位聲明：被上訴人應將系爭增建物拆除並騰空；被
    上訴人應將前開騰空後之樓頂平台返還予上訴人丙○○及其
    他全體共有人；願供擔保，請准宣告假執行。
二、被上訴人則以：
  (一)前述默示分管事實發生於公寓條例施行之前，且依該條例第
    55條明文規定，於公寓條例施行前之約定專用部分不受該條
    例第7條不得約定專用部分之限制，是上訴人系爭管委會依
    據公寓條例規定為本件先位請求，為無理由。
  (二)系爭增建物係被上訴人之前手依分管契約增建而來，有默示
    分管契約存在：
    系爭屋頂平台增建物已存在逾20年，早於林務局農林廳空測
    量所83年3月6日攝製空照圖前即已存在，其存在實為歷有年
    所，其他區分所有權人均無異議，故有默示分管契約存在上
    訴人應受該分管契約之約束。上訴人固提出所謂之「住戶連
    署書」否認有默示分管之事實，然既已有默示分管契約存在
    ，當不許事後再反覆為不同意，即使因繼受前手而後取得所
    有權者亦當受分管契約之拘束，遑論上訴人前開「住戶連署
    書」中亦見有非所有權人之租戶所簽署，益見不足採憑。再
    者，上訴人於被上訴人甫購得系爭增建物之初，即以張貼公
    告之方式，擅自主張擁有該增建物之所有權、使用權，顯見
    上訴人對被上訴人前手因分管契約所建之該增建物之存在並
    無意見，僅意圖藉該增建物轉讓換手之際奪取所有權、使用
    權，可見默示分管契約確實存在。另系爭大樓之地下層亦屬
    共用部分，應供防空避難之用，地下層中之一部分卻由系爭
    大廈7樓之8之所有權人廖宜國登記為其所有，顯見當初確有
    默示分管契約存在，地下層一部分歸廖宜國管理使用，系爭
    屋頂平台一部分歸被上訴人前手管理使用，故而廖宜國因此
    辦理地下層所有權登記，被上訴人前手則經國稅局核定而取
    得系爭屋頂平台增建物之獨立稅籍編號，而被上訴人於向前
    手購買時亦依法繳納稅捐。上訴人對廖宜國之地下層所有權
    登記並無異議，並計入區分所有權之比例中，凡此均足證確
    有默示分管契約存在。
  (三)系爭增建物之存在並不影響全體住戶之安全，亦不影響整棟
    大樓之結構安全：
    系爭增建物已存在20多年，歷經921大地震等，均未影響系
    爭大廈之結構安全，且經被上訴人自行委託其他具專業知識
    者即王森源結構技師所為之專業判斷意見，亦認系爭增建物
    之存在確不影響整棟大樓之結構安全。至於前述臺北市建築
    師公會鑑定報告，非立於公正立場，不僅有所偏頗，亦有重
    大瑕疵而無可採憑等語置辯。
三、原審為上訴人敗訴之判決，上訴人不服，提起上訴，其先位
    聲明：原判決廢棄；被上訴人應將系爭增建物拆除並騰空；
    被上訴人應將前開騰空後之樓頂平台返還予上訴人系爭管委
    會管理；願供擔保，請准宣告假執行。備位聲明則為：被上
    訴人應將系爭增建物拆除並騰空；被上訴人應將前開騰空後
    之樓頂平台返還予上訴人丙○○及其他全體共有人；願供擔
    保，請准宣告假執行。被上訴人答辯聲明：上訴駁回，如受
    不利判決，願供擔保，請准宣告免為假執行。
四、兩造不爭執事項
  (一)被上訴人於97年1月18日買受系爭大廈12樓之1房屋，同時購
    買取得系爭大廈樓頂平台如附圖所示斜線部分、面積86.13
    ㎡之系爭增建物之事實上處分權。此有建物登記謄本、原審
    勘驗筆錄、臺北市中山地政事務所土地複丈成果圖即本判決
    附圖可證（分別見原審卷第5、6、52、53、55、56頁）。
  (二)上訴人丙○○亦為系爭大廈之區分所有權人之事實，有建物
    登記謄本可憑（見原審卷第74頁）。
五、得心證理由
  (一)先位之訴部分
  1.按數人區分一建築物，而各有其一部者，該建築物及其附屬
    物之共同部份，推定為各所有人所共有，此觀98年1月23日
    修正前民法第799條前段規定自明。次按公寓條例於84年6月
    28日經總統公布施行，公寓大廈共用部分不得獨立使用供做
    專有部分；公寓大廈屋頂之構造，並不得為約定專用部分，
    公寓條例第7條第3款固定有明文，惟同條例第55條第2項但
    書已規定於公寓條例施行前已取得建造執照之公寓大廈，得
    不受第7條各款不得為約定專用部分之限制。查系爭建物於
    73年4月6日建造完成之事實，為兩造所不爭執，並有建物登
    記謄本及被上訴人所提之林務局農林廳空測量所83年間空照
    圖影本、被上訴人所有之前開12樓之1房屋及系爭增建物之
    臺北市稅捐稽徵處房屋稅籍證明書可佐（見原審卷第6、46
    至49頁），足徵是實，則系爭大廈原始區分所有權人倘就共
    有之共同部份，已依民法共有之相關規定為特別約定者，自
    有其效力，惟於特別約定以外部分，仍有現行公寓條例及民
    法相關規定之適用，應先究明。
  2.按「以無權占有為原因，請求返還所有物之訴，被告對原告
    就其物有所有權存在之事實無爭執，而僅以非無權占有為抗
    辯者，原告於被告無權占有之事實，無舉證責任。被告應就
    其取得占有，係有正當權源之事實證明之。如不能證明，則
    應認原告之請求為有理由。」，有最高法院72年度台上字第
    1552號判決可資參照。次按所謂默示之意思表示，除依表意
    人之舉動或其他情事，足以間接推知其有承諾之效果意思者
    外，倘單純之沉默，依交易上之慣例或特定人間之特別情事
    ，在一般社會之通念，可認為有一定之意思表示者，亦非不
    得謂為默示之意思表示，又公寓大廈等集合住宅之買賣，建
    商與各承購戶約定，公寓大廈之共用部分或其基地之空地由
    特定共有人使用者，除別有規定外，應認共有人間已合意成
    立分管契約。倘共有人已按分管契約占有共有物之特定部分
    ，他共有人嗣後將其應有部分讓與第三人，除有特別情事外
    ，其受讓人對於分管契約之存在，通常即有可得而知之情形
    ，而應受分管契約之拘束，亦有最高法院98年度台上字第63
    3號判決意旨可參。準此，共有物分管契約係共有人就共有
    物管理方法所成立之協議，依修正前民法第820條第1項規定
    ，應由共有人全體共同協議訂定之，因此，分管契約固不以
    明示為必要，包括默示情形在內，但仍需有全體住戶之舉動
    或其他情事，足以間接推知其有分管之意思，若單純之沈默
    ，除有交易上慣例或特別情事，依社會觀念可認為一定意思
    表示者外，不得謂為默示之意思表示，蓋公寓住戶對他住戶
    占用共有部分之情事，或因權利意識欠缺，或基於睦鄰情誼
    與人為善，或礙於處置能力之不足，或出於對法律的誤解，
    而對特定共有人占用共用部分，未為明示反對之表示，然此
    不作為僅係單純沈默。
  3.查被上訴人對於系爭大廈樓頂平台屬於全體區分所有權人共
    有之事實，並不爭執，僅辯稱興建系爭增建物是經全體共有
    人默示同意而有分管契約，揆諸前揭最高法院判決要旨，應
    由被上訴人就其辯稱有默示分管契約之事實，負舉證責任。
    被上訴人辯稱系爭增建物已存在逾20年，其他區分所有權人
    均無異議，故有默示分管契約存在，並提出林務局農林廳空
    測量所83年間空照圖影本、被上訴人所有之前開12樓之1房
    屋及系爭增建物之臺北市稅捐稽徵處房屋稅籍證明書為憑（
    見原審卷第46至49頁），然縱使系爭增建物興建至今已逾20
    年，其他共有人於當時並無明示表示反對，但被上訴人亦無
    舉證證明其餘共有人有何其他舉動或情事，可據以推知其餘
    共有人同意被上訴人之前手興建系爭增建物自行管理使用，
    依照前揭說明，亦僅能認是其餘住戶之不作為是單純沈默，
    不能僅以被上訴人之前手占用之範圍，進而推論共用人間存
    有分管契約之存在，而其餘共有人單純不為反對之表示，可
    想見之原因甚多，業如前述，自不得僅以其餘共有人單純的
    不作為，即認其餘共有人間有默示同意被上訴人之前手在頂
    樓平台興建系爭增建物自行管理使用之意思。
  4.被上訴人固提出上訴人系爭管委會出具之公告，內容記載：
    「本屋之所有權、使用權，歸本大廈全體所有權人所有…。
    」（見本院卷第218頁），以證明上訴人對被上訴人前手因
    分管契約所建之該增建物之存在並無意見云云，然分管契約
    需經全體共有人同意，縱使上訴人對系爭增建物之興建無意
    見，亦不足以證明有全體共有人同意之分管契約存在。另被
    上訴人辯稱：系爭大廈之地下層之一部分是系爭大廈7樓之8
    之所有權人廖宜國登記為其所有，顯見當初確有默示分管契
    約存在，地下層一部分歸廖宜國管理使用，系爭屋頂平台一
    部分歸被上訴人前手管理使用，故廖宜國因此辦理地下層所
    有權登記，被上訴人前手則經國稅局核定而取得系爭屋頂平
    台增建物之獨立稅籍編號等語，惟縱使系爭大廈之地下層部
    分業經系爭大廈7樓之8之所有權人廖宜國登記為其所有人之
    一，且有分管契約之事實為真正，然與附圖所示之斜線部分
    之樓頂平台是否有分管契約並無必然之關係，係屬兩回事，
    因此，亦無從逕以推認附圖所示之斜線部分有分管契約存在
    。
  5.按公寓大廈共用部分不得獨立使用供做專有部分，其為公寓
    大廈屋頂之構造者，並不得為約定專用部分；又公寓大廈樓
    頂平臺，其變更構造、顏色、設置廣告物、鐵鋁窗或其他類
    似之行為，除應依法令規定辦理外，該公寓大廈規約另有規
    定或區分所有權人會議已有決議，經向直轄市、縣（市）主
    管機關完成報備有案者，應受該規約或區分所有權人會議決
    議之限制。住戶違反前項規定，管理負責人或管理委員會應
    予制止，經制止而不遵從者，應報請主管機關依第49條第1
    項規定處理，該住戶並應於一個月內回復原狀。屆期未回復
    原狀者，得由管理負責人或管理委員會回復原狀，其費用由
    該住戶負擔；再者，管理委員會之職務包括公寓大廈及其周
    圍之安全及環境維護事項、住戶違規情事之制止及相關資料
    之提供、共用部分、約定共用部分及其附屬設施設備之點收
    及保管，公寓條例第7條第3款、第8條、第36條第3款、第5
    款、第11款分別定有明文。準此，上訴人系爭管理委員會依
    公寓條例第8條第2項規定，須先報請主管機關依同條例第49
    條第1項規定處理，且該違反規定之住戶即被上訴人未於一
    個月內回復原狀，上訴人系爭管理委員會得自行回復原狀，
    而向被上訴人請求回復原狀之費用。查上訴人並未舉證證明
    就系爭增建物部分，其已先報請主管機關依同條例第49條第
    1項規定處理，故上訴人系爭管理委員會依同條例第8條規定
    請求被上訴人將系爭增建物拆除、騰空並返還該部分之樓頂
    平台，自無理由。又系爭增建物興建至今已逾10餘年，於興
    建當時買受頂樓之人，常有於其上加蓋增建物之情事，因此
    ，被上訴人之前手於系爭大廈樓頂平台上興建系爭增建物之
    行為，依當時之情況，尚難認被上訴人之前手使用該樓頂平
    台非依其設置目的及通常使用方法為之。另如附圖所示斜線
    部分既未經全體共有人同意由被上訴人或其前手專用，自不
    符公寓條例第6條規定之情形。
  (二)備位之訴部分
    按各共有人，除契約另有約定外，按其應有部分，對於共有
    物之全部，有使用收益之權，民法第818條定有明文，準此
    ，未經共有人協議分管之共有物，共有人對共有物之特定部
    分占用收益，須徵得他共有人全體之同意，如未經他共有人
    同意而就共有物之全部或一部任意占用收益，他共有人得本
    於所有權請求除去其妨害或請求向全體共有人返還占用部分
    。據上所陳，被上訴人未能舉證證明其就附圖所示之斜線部
    分之樓頂平台有分管契約等占有權源，則其未經其他共有人
    同意而就樓頂平台共有物之一部有系爭增建物而任意占有使
    用，其他共有人即被上訴人丙○○自得本於所有權請求除去
    其妨害並請求向全體共有人返還占用部分。
七、綜上所述，上訴人丙○○基於民法767條、第821條規定，請
    求被上訴人將系爭增建物拆除及騰空，並將該部分樓頂平台
    返還予上訴人丙○○及其他全體共有人，為有理由，應予准
    許。上訴人系爭管委會依公寓條例第6條、第7條、第8條、
    第9條、第36條等規定，請求被上訴人將系爭增建物拆除並
    騰空，及將該部分之樓頂平台返還予上訴人系爭管委會管理
    ，為無理由，應予駁回。原審就上開應准許部分，為上訴人
    丙○○敗訴之判決，並駁回其假執行之聲請，及命其負擔該
    部分訴訟費用，尚有未恰，上訴意旨求予廢棄改判，為有理
    由，爰由本院予以廢棄改判如主文第二項所示。至於上訴人
    系爭管委會之請求不應准許部分，原判決為上訴人系爭管委
    會敗訴之判決，及命其負擔該部分訴訟費用，上訴意旨求予
    廢棄改判，為無理由，應駁回其上訴。另兩造陳明願供擔保
    聲請假執行及免為假執行部分，因本件是簡易訴訟第二審上
    訴程序，且本件訴訟標的價額為新臺幣150萬元以下，兩造
    對於本件判決均不得再上訴，是無宣告假執行及免為假執行
    之必要，併此敘明。
八、本件事證已臻明確，兩造間其餘主張及舉證，經本院審酌後
    認與判決之結果不生影響，不再逐一論列，附此敘明。
九、據上論結，本件上訴為一部有理由，一部無理由，依民事訴
    訟法第436條之1第3項、第449條第2項、第450條、第79條，
    判決如主文。
中    華    民    國    99    年    11    月    17    日
                 民事第五庭    審判長法  官  薛中興
                                     法  官  羅月君
                                     法  官  賴秀蘭
以上正本係照原本作成。
本判決不得上訴。
中    華    民    國    99    年    11    月    17    日
                                     書記官  李佩芳

司法院資訊處製作；財團法人民間司法改革基金會備份。
